最高法院刑事判決　　　　　　　　　　　　　　　九十一年度台上字第二六七八號
　　上　訴　人　乙○○
右上訴人因違反山坡地保育利用條例案件，不服台灣高等法院中華民國八十九年二月
二十五日第二審更審判決（八十八年度上更(一)字第五四六號，起訴案號：台灣桃園地
方法院檢察署八十四年度偵字第六一九一、六三三０號），提起上訴，本院判決如左
：
    主  文
原判決關於乙○○部分撤銷，發回台灣高等法院。
    理  由
本件原判決撤銷第一審關於上訴人乙○○違反山坡地保育利用條例部分之判決，改判
論上訴人以未先擬具水土保持計畫，於山坡地堆積土石，致生公共危險罪，處有期徒
刑壹年陸月，固非無見。惟按：(一)證據之證明力雖由法院自由判斷，然證據之本身如
對於待證事實不足為供證明之資料，而事實審仍採為判決基礎，則其自由判斷之職權
行使，自與採證法則有違。又有罪之判決書，對於被告有利之證據不採納者，應說明
其理由，為刑事訴訟法第三百十條第二款所明定，故有罪判決書對於被告有利之證據
，如不加以採納，必須說明其不予採納之理由，否則即有判決不備理由之違法。原判
決認定上訴人自民國八十一年秋季起，向甲○○（業經原審判刑確定）承受台灣省石
門水庫管理局核准之清除淤沙業務，未先擬具水土保持計畫，而於桃園縣復興鄉○○
段五八、八六、八七、八八、八九、九０、九一、九二、一一六五、一一七二（原判
決事實欄誤載為一一七三）、一一七五號等山坡地上，堆積土石，已致使土石裸露，
嚴重破壞水土保持功能及水源、水量之水源涵養功能等情，係以桃園縣政府八十八年
十二月七日八八府農保字第二四六七八五號函，為其憑據（見原判決第六至七頁，理
由二之(四)）。然依卷內資料，桃園縣政府前函係就上開角板段五八、八六、八七、八
八、八九、九０、九一、九二、一一七二及九五、一０一、九四、三一、四０號等山
坡地（後五筆非屬原判決認定上訴人犯罪之範圍）所為之說明（見上更(一)卷第九十九
至一００頁），既不包括前揭山坡地中之「一一六五、一一七五號」等二筆土地在內
，自不足資為該二筆土地因上訴人之堆積土石，亦已致生土石裸露，嚴重破壞水土保
持功能及水源、水量之水源涵養功能等結果之證明。原判決以之作為該二筆土地部分
之認定基礎，難謂已符採證法則。又卷附經濟部水利處北區水資源局八十八年十月二
十五日八八水利北經字第一０００五七一九號致原審函，其說明欄第五項所載：「…
…查一一七二、一一七五、一一六五號土地位於標高二五０公尺以下屬本局管理之範
圍，為本局與業者所定清除契約同意使用範圍內之之作業區，所疏浚暫置淤積物，透
水性高，遇雨不易流失，也未發現流失現象。水庫疏浚成果，對減少水庫淤積頗有助
益，不致影響水庫蓄水防洪功能，對下游地區住戶生命財產安全，無不良影響」等語
（見上更(一)卷第五十至五十一頁），倘屬不虛，則上訴人於該三筆土地上因疏浚而堆
積土石，應無致生公共危險之虞。原判決並未說明上開經濟部水利處北區水資源局有
利於上訴人之函文，如何不足採取之理由，遽為不利於上訴人之論斷，亦有判決理由
不備之違背法令。(二)有罪判決書之事實一欄為適用法令之根據，凡於適用法令有關之
事實必須詳為記載，始足為適用法令之基礎。又山坡地保育利用條例於八十七年一月
七日修正公布（同月九日生效），本件應否為新舊法之比較適用，端視上訴人之行為
是否完成於新法公布生效之前為斷。原判決於事實欄內僅記載上訴人犯罪之時間起自
八十一年秋季，而就上訴人犯罪行為終了之時間，則未為認定，致其依刑法第二條第
一項之規定，為新舊法之比較而適用修正前山坡地保育利用條例第三十五條第三項論
處上訴人罪刑，是否適當，尚屬無憑判斷，於法自有未合。(三)上訴人被訴贓物部分，
業經第一審諭知無罪之判決確定，原審亦僅就上訴人提起第二審上訴之有罪部分即違
反山坡地保育利用條例部分予以審判，乃原判決主文欄第一項，竟將第一審判決關於
上訴人部分全部諭知撤銷，對於業已確定之第一審判決關於上訴人無罪部分，亦併予
撤銷，非無疏誤。以上或為上訴意旨所指摘，或為本院得依職權調查之事項，應認原
判決關於上訴人部分，仍有撤銷發回之原因。原判決不另諭知無罪部分，基於審判不
可分原則，應一併發回，附此敘明。
據上論結，應依刑事訴訟法第三百九十七條、第四百零一條，判決如主文。
中      華      民      國    九十一    年      五      月     十五     日
                              最高法院刑事第十庭
                                  審判長法官  林  增  福
                                        法官  邵  燕  玲
                                        法官  吳  昆  仁
                                        法官  謝  俊  雄
                                        法官  郭  毓  洲
      右正本證明與原本無異
                                              書  記  官
中      華      民      國    九十一    年      五      月     十七     日
